【裁判字號】    98,上易,2258
【裁判日期】    981118
【裁判案由】    妨害自由
【裁判全文】
臺灣高等法院刑事判決                98年度上易字第2258號
上  訴  人  臺灣板橋地方法院檢察署檢察官
被      告  甲○○
上列上訴人因被告妨害自由案件，不服臺灣板橋地方法院中華民
國98年8月10日98年度易字第1278號第一審判決（起訴案號：臺
灣板橋地方法院檢察署98年度偵字第5508號），提起上訴，本院
判決如下：
    主    文
上訴駁回。
    理    由
壹、程序方面：
一、按被告以外之人於審判外之言詞或書面陳述，除法律有規定
    者外，不得作為證據，刑事訴訟法第159條第1項固有明文。
    被告以外之人於審判外之陳述，經當事人於審判程序同意作
    為證據，法院審酌該言詞陳述或書面陳述作成時之情況，認
    為適當者，亦得為證據；當事人、代理人或辯護人於法院調
    查證據時，知有上開刑事訴訟法第159條第1項不得為證據之
    情形，而未於言詞辯論終結前聲明異議者，視為有前項之同
    意，刑事訴訟法第159條之5定有明文。查告訴人即證人乙○
    ○、陳蘇罔愛、陳國信於警詢與證人陳蘇罔愛於偵查中之證
    述，雖屬被告以外之人於審判外之陳述。惟本院審酌被告及
    檢察官均同意該等證述作為證據，且該等陳述作成時之情況
    ，核無違法取證及證明力明顯過低之瑕疵，為證明犯罪事實
    所必要，以之作為證據亦為正當。參諸證人陳蘇罔愛於偵查
    中之陳述，業經檢察官諭知證人有具結之義務及偽證之處罰
    ，並命朗讀結文具結擔保其證言之真實性後，以證人身份在
    檢察官面前完整、連續陳述其親身經歷，有結文在卷為憑（
    偵查卷第21頁）。而告訴人即證人乙○○與陳蘇罔愛均經原
    審傳喚到庭行交互詰問，已足保障被告之詰問權。職是，足
    認其等之上開陳述，堪認為適當，依刑事訴訟法第159條之5
    第1項規定，自得作為證據。
二、本院以下援引之其餘證據資料，其中關於刑事訴訟法第164
    條第2項規定，證物如為文書部分，係屬證物範圍。該等可
    為證據之文書，已經依法踐行調查證據之程序，行提示或告
    以要旨，自具有證據能力。而有關被告以外之人於審判外之
    書面陳述，被告及檢察官均不爭執其證據能力，本院審酌該
    等書面作成時之狀況，認並無不宜作為證據之情事，依刑事
    訴訟法第159條之5第2項規定，自得作為證據。
貳、實體方面：
一、公訴意旨略以：被告甲○○因陳國信為其操作股票遭受損失
    ，心有不甘，夥同3名真實姓名年籍不詳之成年男子，於民
    國97年12月22日下午19時許，前往坐落臺北縣永和市○○街
    31巷2號4樓之陳國信住處，按門鈴欲找陳國信協商損失賠償
    問題，因陳國信外出未歸，陳國信之父乙○○聽聞後，即下
    樓察看，而陳國信之母陳蘇罔愛則躲在上開住處一樓之樓梯
    間觀看。詎甲○○竟與該3名男子共同基於恐嚇危害安全之
    犯意，由其中1名約20歲之男子向乙○○恫稱：陳國信需給
    付100萬元，因伊知道你家，伊會常來，伊認識你們，讓伊
    遇見，會被伊打得很慘。未給付100萬元，要將門撞壞等語
    。使乙○○心生畏懼，致生危害於安全。案經乙○○告訴，
    因認被告涉有共犯刑法第305條之恐嚇危害安全罪嫌云云。
二、按犯罪事實應依證據認定之，無證據不得認定犯罪事實；不
    能證明被告犯罪或其行為不罰者應諭知無罪之判決。刑事訴
    訟法第154條第2項及第301條第1項分別定有明文。因告訴人
    之告訴，係以使被告受刑事訴追為目的，是其陳述是否與事
    實相符，自應調查其他證據以資審認。倘被害人之陳述無瑕
    疵，且就其他方面調查亦與事實相符，即足採為科刑之基礎
    。反之，其陳述尚有瑕疵，在未究明前，則不得採為論罪科
    刑之根據，否則難認為適法。最高法院52年臺上字第1300號
    及61年臺上字第3099號分別著有判例。再者，認定不利於被
    告之事實，應依積極證據，倘積極證據不足為不利於被告事
    實之認定時，即應為有利於被告之認定，自不必有何有利之
    證據。事實之認定應憑證據，如未能發現相當證據，或證據
    不足以證明，即不能以推測或擬制之方法，以為裁判基礎。
    而認定犯罪事實所憑之證據，包括直接證據與間接證據。無
    論直接或間接證據，其為訴訟上之證明，須於通常一般之人
    均不致有所懷疑，可得確信其為真實之程度者，始可據為有
    罪之認定。最高法院30年上字第816號、40年臺上字第86號
    及76年臺上字第4986號分別著有判例。
三、公訴人認被告涉有上開恐嚇危害安全犯行，無非係以告訴人
    乙○○之指訴與證人陳蘇罔愛、陳國信等證述，為其主要論
    據。惟訊據被告堅決否認有上開恐嚇危害安全犯行，並辯稱
    ：伊當日係找陳國信索討股票投資虧損之協商負擔金額，伊
    而獨自至告訴人住處樓下找陳國信未遇，伊與告訴人短暫談
    話後，隨即離去，並無與其他男子共同至該處恐嚇告訴人等
    語。職是，本院自應究明被告是否有獨自或夥同他人至告訴
    人住處恐嚇告訴人之犯行。經查：
（一）本件被告固坦承有於上揭時、地，因股票投資虧損情事，
      至告訴人住處樓下，欲找告訴人之子陳國信協商等節。惟
      其自警詢、偵查、原審及本院審理時，始終均堅決辯稱僅
      獨自1人前往告訴人住處等語。雖告訴人乙○○與證人陳
      蘇罔愛均指證稱被告當日夥同3名不詳成年男子共同前往
      住處出言恐嚇，鄰居亦聽聞有人大聲滋事，均將門戶緊閉
      不敢出門云云（偵查卷第33、34頁）。惟經員警查訪告訴
      人住處鄰近住戶，均無人指證稱有於案發當日聽聞告訴人
      上開指述之被告恐嚇或大聲滋事等情（偵查卷第51至55
      頁）。參諸被告所提出之告訴人指述案發現場照片、
      Google衛星空照圖像所示，告訴人指述之案發現場，屬道
      路寬敞巷道，下午20時許仍有人車往來，且該處樓下為私
      人宮廟（原審卷第64至66頁）。倘告訴人乙○○、證人陳
      蘇罔愛指述被告夥同多人恐嚇情節屬實，衡諸案發現場，
      則鄰近住戶或路人應有人聽聞或聚集圍觀，鮮少有緊閉門
      戶不出之情事。足見告訴人乙○○、證人陳蘇罔愛上開指
      述情節是否屬實，尚非無疑。
（二）倘告訴人受有被告攜眾前往恐嚇，致生危害於安全，觀乎
      常情，基於害怕遭遇不測而生畏懼心理，自會於當日或嗣
      後數日內，即報案提出告訴以維護自身或家人之安全。而
      本件告訴人遲至98年1月20日始向警報案提出告訴，距其
      指述案發日97年12月22日，相隔將近1個月之久，顯與常
      情有悖。再者，告訴人先於警詢指訴稱：案發當日係被告
      帶同3人至伊住處尋找陳國信未遇，伊下樓查問時，被告
      對伊出言恐嚇，嗣後被告就攜同3人離開，其妻陳蘇罔愛
      當時害怕躲在家中，不敢出來云云（偵查卷第8頁）。嗣
      於偵查及原審則改稱：被告當日夥同3人前來找陳國信，
      伊雖請渠等上樓談，然遭拒絕，伊有下樓，渠等其中1名
      約20歲男子即出言對伊恐嚇，適被告正以電話談話中，沒
      有與伊交談，伊有表示伊子之事與伊無關，伊聽到渠等說
      要修理，心中十分害怕，於是趕快跑至樓上，渠等始離開
      云云（偵查卷第33頁、原審卷第41至42頁）。參諸告訴人
      對於出言恐嚇之人及被告等人恐嚇後離開期間等重要之因
      素，指述前後不一，可信度已非無疑。
（三）證人陳蘇罔愛於警詢雖證稱：案發時其雖有到樓梯口觀看
      ，然不敢出來，僅有聽見被告對其夫乙○○大小聲云云（
      偵查卷第11頁）。惟於偵查及原審則改稱：其當日陪同其
      夫乙○○下樓，因不敢出面而躲在樓梯間，其看見被告夥
      同3名不詳成年男子前來，當時係年約20歲男子出言恐嚇
      ，被告沒有講話云云（偵查卷第34頁、原審卷第42至44頁
      ）。證人陳蘇罔愛對何人恐嚇其夫，證述前後不一，且其
      證述在場情節，亦與告訴人上開所述情節有異，是證人陳
      蘇罔愛上開指證之情節，是否與事實相符，亦有疑義。參
      諸告訴人乙○○、證人陳蘇罔愛係與被告有投資糾紛之陳
      國信之父母，其等上開對被告之指述，自有迴護陳國信之
      虞，並藉刑事追訴解決民事之紛爭。職是，其等之指證，
      倘無其他具體證據可資佐認屬實，難遽以採為被告有罪之
      認定。
（四）告訴人乙○○、證人陳蘇罔愛於原審述稱：被告有夥同3
      人至其住處，其中一名約20歲男子有對告訴人乙○○出言
      恐嚇等語。縱使屬實，然共同正犯對其他共同正犯所實施
      之行為負其全部責任者，以就其行為有犯意之聯絡為限，
      若他犯所實施之行為，超越原計畫之範圍，而為其所難預
      見者，則僅應就其所知之程度，令負責任，未可概以共同
      正犯論。查本件被告前往告訴人住處，其主要目的係在找
      告訴人之子陳國信協商股票投資虧損分攤情事，對象並非
      告訴人，告訴人乙○○、證人陳蘇罔愛於原審證稱：案發
      當日被告帶同至現場之1名約20歲男子對告訴人出言恐嚇
      時，被告正在接聽電話，並未與告訴人交談等語。是告訴
      人非被告及其他3名成年男子原先預定尋找之對象，衡諸
      常情，被告對該名約20歲男子出言恐嚇告訴人之行為，應
      無事先之謀議，而該男子係在現場未尋得陳國信後，始對
      告訴人出言恐嚇，適被告正接聽電話，亦未與告訴人交談
      ，自難遽認被告對該名男子恐嚇告訴人之行為，有所預見
      ，或在場有明示或默示之合意。揆諸前揭說明，實難以確
      認被告與該名男子恐嚇之行為，有共同正犯之犯意聯絡。
（五）至告訴人乙○○雖於本院審理時提出其子陳國信與被告之
      錄音譯文，用以證明被告確有恐嚇危害安全犯行。惟錄音
      譯文係於97年7月30日錄製，其與本件告訴人乙○○指述
      案發時點即97年12月22日，差距已近5月。況通話對像係
      告訴人乙○○之子陳國信，並非告訴人乙○○，自難以此
      據為不利於被告之認定。
四、綜上所述，公訴人所舉之證據與指出之證明方法，尚未足使
    本院形成被告有罪之確信，故其是否涉有上開恐嚇危害安全
    犯行，猶有合理之懷疑。此外，復查無其他積極證據足資證
    明被告確有上開恐嚇危害安全犯行，揆諸前揭說明，自屬不
    能證明被告犯罪。
五、原審同此認定，故諭知被告對於告訴人乙○○並無恐嚇危害
    安全犯行而諭知無罪之判決，經核尚無違誤。公訴人不服提
    起上訴，其上訴意旨略以：（一）被告夥同3人至告訴人住
    處，僅屬恐嚇危害安全而非互罵或爭吵，告訴人乙○○之樓
    下鄰居未聽聞合乎常情，原審亦未調閱案發當時之Google衛
    星空照圖像，以明當時情形，又未函調當時地之鄰里錄影影
    像以明真相，足見原審顯有採證違背經驗法則及未盡調查之
    能事，有背應要調查而未要調查之事實即加以認定事實之違
    法。（二）告訴人遭恐嚇其告訴追訴期間為其權利，不因稍
    有延後或經其數日考量期間後而受影響，原審竟認告訴人向
    警報案提出告訴，距其指述之案發日，相隔將近1個月之久
    ，與常情有悖，尚有違誤。再者，本件事實發生日、警詢之
    製作日期、偵審之日期，分別相差有1月、4月及7月之久，
    是以告訴人乙○○、證人陳蘇罔愛之記憶未必完全一致，應
    屬生活經驗之法則之所許，且事實上陳述與警員製作筆錄者
    之記錄，經常發生陳述者之表示意旨與記錄者認知差距而發
    生有記錄上差距之結果，是以原審認告訴人乙○○、證人陳
    蘇罔愛證詞前後不一，要非無疑云云，亦有違誤。因告訴人
    乙○○、證人陳蘇罔愛均經具結而負有偽證之刑責，自難因
    有親屬關係，而認其等所為證言即有迴護陳國信之虞。（三
    ）被告前往告訴人住處，其主要目的係在找告訴人之子陳國
    信協商股票投資虧損分攤一事，並非前往找告訴人。依上開
    告訴人、證人陳蘇罔愛於偵審中所述：案發當日被告帶同至
    現場一名約20歲男子對告訴人出言恐嚇時，被告正在接聽電
    話，並未與告訴人說話等情。益見告訴人與證人陳蘇罔愛上
    開所述非經串證而為真實之陳述，衡諸上情，被告對該名約
    20歲男子出言恐嚇告訴人之行為，係屬事先之謀議，是被告
    對該名男子恐嚇告訴人之行為，自有犯意聯絡云云。惟查：
（一）告訴人乙○○、證人陳蘇罔愛夫妻均指證稱被告當日係帶
      同3名不詳成年男子共同前往出言恐嚇，鄰居亦聽聞有人
      大聲滋事，均將門戶緊閉不敢出門云云（偵查卷第33至34
      頁）。倘告訴人乙○○、證人陳蘇罔愛之鄰居聽聞有人大
      聲滋事屬實，衡情鄰近住戶豈會無所聽聞。是公訴人上訴
      意旨稱被告僅屬恐嚇危害安全而非互罵或爭吵，告訴人乙
      ○○樓下鄰居未聽聞符合常情云云，自無可採。再者，公
      訴人所指Google衛星空照圖像僅有影像而無聲音，無法證
      明被告有無恐嚇危害安全犯行。至鄰里錄影影像是否存在
      ，尚非無疑。否則告訴人何以未提出，且該影像是否有攝
      錄到被告恐嚇危害安全犯行，顯屬未知，自難作為不利於
      被告之認定，原審對此部分未予調查，尚無違誤。
（二）本院綜合相關事證，審酌被害人即證人告訴人乙○○、證
      人陳蘇罔愛證詞前後不一，非僅認具親屬關係者所為證言
      不足採信，而僅採信另一方所述，是公訴人此部分指述，
      尚有誤會。況上開被害人即證人告訴人乙○○、證人陳蘇
      罔愛，係對於恐嚇之人、在場情節等重要要素，證述前後
      不一，互有差異，衡情何人恐嚇、在場情節均屬被告成立
      本案恐嚇危害安全之重要事實，倘告訴人確有遭被告恐嚇
      危害安全，於事實發生日、警詢之製作日期及偵審之日期
      ，相差僅1月至7月，顯無記憶模糊或欠缺之理。再者，告
      訴人遭恐嚇其告訴追訴期間固為其權利，不因稍有延後或
      經其數日考量期間後而受影響，然告訴人於案發後將近1
      個月之久，已與常情有悖，公訴人就此爭辯，亦無足採。
（三）本件被告是否涉有上開恐嚇危害安全犯行，尚有合理之懷
      疑。申言之，縱使告訴人乙○○、證人陳蘇罔愛於原審證
      稱被告有夥同3人至其住處，其中1名約20歲男子有對告訴
      人乙○○出言恐嚇等語屬實，然被告前往告訴人住處，並
      非找尋告訴人，而另1名約20歲男子有對告訴人乙○○出
      言恐嚇時，被告未參與其間，自難認被告與該名男子有犯
      意聯絡。公訴人雖指稱：被告對該名約20歲男子出言恐嚇
      告訴人之行為，因告訴人非其等原先預定尋找之對象，足
      見屬事先之謀議，而該男子係在現場未尋得陳國信本人因
      而對告訴人出言恐嚇，且恐嚇時被告正在接聽電話，亦未
      與告訴人對話，因此益證被告對該名男子恐嚇告訴人之行
      為，有犯意聯絡云云。然告訴人並非被告原先預定尋找之
      對象，渠等如何事先謀議，且該名約20歲男子係在現場未
      尋得陳國信本人，因而對告訴人出言恐嚇，足認該名約20
      歲男子係臨時起意恐嚇，實無法據此認被告與該名男子有
      犯意聯絡。公訴人上訴意旨，仍執陳詞，指摘原判決不當
      ，為無理由，應予駁回。
據上論斷，應依刑事訴訟法第368條，判決如主文。
本案經檢察官壽勤偉到庭執行職務。
中    華    民    國    98    年    11    月    18     日
                  刑事第五庭  審判長法  官  高明哲
                                    法  官  高玉舜
                                    法  官  林洲富
以上正本證明與原本無異。
不得上訴。
                                    書記官  楊秋鈴
中    華    民    國    98    年    11    月    18    日


司法院資訊處製作；財團法人民間司法改革基金會備份。
